臺灣宜蘭地方法院刑事判決　　　　　　　　　　　　　　九十年度交易字第二三號
　　公　訴　人　臺灣宜蘭地方法院檢察署檢察官
　　被　　　告　庚○○
　　選任辯護人　柯士斌律師
　　　　　　　　黃豪志
右列被告因過失傷害案件，經檢察官提起公訴（八十九年度偵字第二二四一號），本
院判決如左：
    主  文
庚○○無罪。
    理  由
一、公訴意旨略以：被告庚○○於民國八十九年七月十一日，明知服用酒類後，血液
    中酒精濃度已達每毫升三七三毫克之不能安全駕駛動力交通工具程度，竟仍駕駛
    車牌號碼Ｑ三─八八二二號自用小客車搭載戊○○及乙○○，沿臺九號省道由蘇
    澳往羅東方向行駛。嗣於同日十九時二十七分許，途經臺九號省道九十三公里又
    八百公尺處（楓橋段）時，本應注意在郊外道路時速不得超過六十公里，且在劃
    有分向限制線之路段，不得駛入來車之車道內，及飲酒後其吐氣所含酒精成份超
    過每公升零點二五毫克以上者，不得駕車之規定。而依當時情形及其智識、能力
    ，均又無不能注意之情事，竟疏於注意，率以逾越時速一百公里以上之高速跨越
    分向限制線侵入來車車道，以致撞及對向車道內由告訴人己○○駕駛，搭載被害
    人丁○○之車牌號碼Ｌ二─六四一二號自用小貨車（起訴書誤繕為自用小客車）
    ，造成告訴人己○○受有右手食指零點三公分撕裂傷、中指一公分撕裂傷、左手
    食指零點五公分撕裂傷、無名指一公分撕裂傷、右小腿多處撕裂傷左小腿四公分
    撕裂傷等傷害；被害人丁○○則受有頭部外傷併蜘蛛膜下出血及腦腫、左鎖骨骨
    折等傷害，經送醫手術治療後仍呈植物人狀態，已達重大不治且難治之重傷害程
    度。因認被告庚○○涉犯刑法第二百八十四條第一項前段過失傷害、同條項後段
    過失致重傷及刑法第一百八十五條之三服用酒類不能安全駕駛動力交通工具而駕
    駛等罪嫌。
二、按犯罪事實應依證據認定之，無證據不得認定其犯罪事實，又不能證明被告犯罪
    者，應諭知無罪之判決，刑事訴訟法第一百五十四條、第三百零一條第一項分別
    定有明文。又按刑事訴訟法上所謂認定犯罪事實之證據，係指足以認定被告確有
    犯罪行為之積極證據而言，如未能發現相當證據或證據不足以證明，自不得以推
    測或擬制之方法，以為裁判之基礎，最高法院二十九年上字第三一０五號及四十
    年臺上字第八六號分別著有判例；又認定不利於被告之事實，須依積極證據，苟
    積極證據不足為不利於被告事實之認定，即應為有利於被告之認定，更不必有何
    有利之證據，最高法院三十年上字第八一六號判例可資參照。
三、公訴意旨認被告庚○○涉犯右開罪嫌，無非係以：(一)被告坦承為駕駛人；(二)被害
    人丁○○於臺北榮民總醫院就診之病歷、急診護理評估表及住院病歷；(二)道路交
    通事故調查報告表暨所附事故現場圖、道路交通事故調查報告表各欄項目明細表
    及現場照片；(三)羅東聖母醫院出具之被告血液中酒精濃度檢測結果；(四)車禍現場
    目擊證人林欣宜之證述；(五)臺灣省基宜區車輛行車事故鑑定委員會鑑定意見書等
    情，為其主要論據。訊據被告庚○○固自警訊至偵審中，均坦承於右揭時地酒後
    駕車與告訴人己○○駕駛之自用小貨車發生車禍等情不諱，惟矢口否認有何過失
    犯行，辯稱：其均在遵行車道內行駛，本件車禍係因告訴人駕車跨越分向限制線
    後撞擊其駕駛之自用小客車以致肇事。況其當時車速約僅時速四十公里，並無超
    速等語。然本件被告庚○○究否涉犯公訴意旨指陳之各項罪行，仍須植根於被告
    確為車牌號碼Ｑ三─八八二二號自用小客車（下稱系爭小客車）之駕駛人，始足
    當之。職是之故，系爭小客車之駕駛人是否即為被告庚○○，實有先予釐清之必
    要。
四、經查：
  (一)本件車禍事故發生後，因有傷患受困卡在系爭小客車內，故證人即冬山消防分隊
    隊長甲○○、隊員丙○○在接獲救護車請求後，即攜帶破壞器材於三、四分鐘後
    趕抵現場協助救援。當天前往支援者，尚有馬賽及五結消防分隊等情，已據該二
    名證人到庭結證屬實。又證人甲○○及丙○○復對從系爭小客車內何處救出何人
    之過程，於偵查中到庭結證稱：其等趕至現場時，系爭小客車內前座之乘客座上
    及後座各有一人，駕駛座上無人。乙○○及庚○○均在車內，庚○○為第一名自
    車內救出之傷患，當時其意識尚屬清楚，但無法自行行動。戊○○並無在車內（
    見偵查卷第二二頁反面及二三頁正面）等語綦詳。是以證人甲○○及丙○○上開
    證詞，佐以其等二人偵訊時，乙○○並未到庭，僅被告庚○○及證人戊○○同庭
    受訊之客觀情狀，再參以筆錄中證人等二人先描述被告庚○○之救援經過及其傷
    勢情況後，方對系爭小客車另一名「前座之人」之相關位置及傷勢情況加以說明
    之順序及段落，與證人等二人在偵訊時，分別使用受描述對象之姓名（如庚○○
    ）抑或僅用救援地點（如「前座之人」）等詞區別其等二人自系爭小客車內救出
    之對象，即徵被告庚○○顯非證人甲○○及丙○○所指之「前座之人」甚明。執
    此，被告庚○○應係自系爭小客車後座救出之傷患，證人乙○○則為前座乘客座
    中第二名遭救出之男子，駕駛座無人，證人戊○○已不在現場等情，應堪認定。
  (二)告訴人己○○雖因本件交通事故受有右手食指零點三公分撕裂傷、中指一公分撕
    裂傷、左手食指零點五公分撕裂傷、無名指一公分撕裂傷、右小腿多處撕裂傷左
    小腿四公分撕裂傷等傷害，惟均屬皮肉外傷，衡情對其神智判斷能力並無影響。
    是其於偵查及本院調查、審理中所為之明確指訴：事故後其見庚○○及乙○○在
    車內，駕駛座無人，戊○○則與其一同上救護車前往羅東博愛醫院急診等語，要
    可認定係在精神狀態尚佳及判斷能力均未受損情況下所為之親眼目擊內容，且核
    與卷附冬山分隊救護紀錄表所載相符，自堪認定為真實（見偵查卷第十五頁正面
    、本院九十一年七月四日訊問筆錄、同年月十八日審理筆錄）。又證人戊○○分
    別於偵審中到庭證稱：其於事故發生後昏迷，清醒時已在羅東博愛醫院，其進入
    急診部未發現乙○○及庚○○，故再走到羅東聖母醫院找尋。其未在本件車禍事
    故中受傷（見偵查卷第二四頁反面、本院九十年十二月四日訊問筆錄）等語，經
    核亦與前開告訴人己○○指述：事故後係與戊○○同赴羅東博愛醫院急診等語，
    吻合一致。是總據上情，並參酌卷附救護紀錄表所示：庚○○及乙○○均於事故
    後逕送羅東聖母醫院之處理情況，及證人甲○○、丙○○結證稱：其等二人到場
    時，系爭小客車內駕駛座並無傷患，亦未見戊○○等語，與告訴人己○○上開指
    述、證人戊○○自承：事故後昏迷等語，要可推知證人戊○○及告訴人己○○均
    因未受困在已經扭曲變型之車體內，故在證人甲○○、丙○○攜帶破壞器材前往
    現場協助救援被告庚○○及證人乙○○前，已由首批趕赴現場之救護人員救出，
    並先行送往羅東聖母醫院等情明確。從而，綜合現場系爭小客車內被告庚○○、
    證人乙○○及戊○○遭救出之時間順序、車內位置及送往不同醫院急診之各項跡
    證，相互交叉分析後，本件系爭小客車事故後，證人戊○○應係自系爭小客車內
    駕駛座遭人救出之事實，亦足認定。
  (三)至證人乙○○雖前於警訊及偵查中中，明確指證被告庚○○為系爭小客車之駕駛
    等語翔實，惟其於本院調查中，則改口結證稱：案發當日十三、十四時許至羅東
    ＫＴＶ唱歌飲酒至十五、十六時許離開後，又前往冬山小吃攤吃東西。從ＫＴＶ
    至冬山路程中由庚○○開車，但離開冬山時，因其一上車即入睡，故不知何人開
    車（見本院九十年十二月四日訊問筆錄）等語綦詳。是互核證人乙○○針對事故
    發生時，系爭小客車駕駛人究否為被告庚○○之前後矛盾證言，實難率予引為認
    定系爭小客車駕駛人之重要基準，其是否目擊抑或明確知悉系爭小客車自冬山駛
    出時之駕駛人，確非無疑。
  (四)被告庚○○為證人戊○○之姑丈，此據證人戊○○到庭證述屬實。而證人戊○○
    於案發時並無駕駛執照，且為志願役軍人等情，亦經其先後於偵審中到庭證述屬
    實（見偵查卷第十四頁反面、第二五頁正面、本件九十年十二月四日訊問筆錄）
    。又被告庚○○、證人戊○○及乙○○三人於案發當日十三時許起開始飲酒，被
    告庚○○及證人戊○○酒醉程度相仿，證人乙○○則已因不勝酒力先行睡倒之事
    實，復經證人乙○○及戊○○先後證稱綦詳，經記明筆錄在卷可稽（見本院九十
    年十二月四日訊問筆錄）。從而，衡以一般日常經驗法則及論理法則，亦顯窺知
    系爭小客車應為證人戊○○駕駛而非被告庚○○甚明。蓋以證人戊○○於事發時
    並無駕駛執照，且具軍人身份之客觀情狀觀之，苟其確為系爭小客車之駕駛，則
    需面臨之刑事追訴責任顯甚於被告庚○○，且或對其軍中服役之身分抑或日後發
    展產生潛在性之不良影響。故被告庚○○以其其姑丈之身份代為頂替受罪，實非
    悖離事理而無此可能。再者，被告庚○○於事發時年齡四十五，證人乙○○甫滿
    二十歲，證人戊○○則將屆二十歲，是衡情在被告及證人等二人均已飲酒致醉，
    證人乙○○更因不支酒力而睡倒之程度下，焉有任由年紀最長之被告即證人戊○○之姑丈駕車，證人戊○○在後座休息睡覺之理？在情在理，以證人戊○○之年
    紀、體力、專注力及酒力均應遠勝於被告庚○○，何來年輕力壯之青年在後休憩
    ，年紀較長且體力衰退之長輩駕車搭載晚輩返家之理？職是之故，倘自證人戊○○之軍人敏感身份及無駕駛執照之事實，佐以其與被告間之密切親屬關係，及相
    較其等二人之之年齡、體能狀態等間接跡證，被告庚○○以姑丈身份隱瞞證人戊○○無照駕車並肇事之事實，復代之頂替圖卸證人戊○○即將面對之刑、民事責
    任，亦非逸脫常理而難以理解。
  (五)被告庚○○自警訊至偵審中，除坦承酒後駕車之事實外，均矢口否認有何過失行
    為。惟總觀其所執辯解，不論就事發時之行車路線、車速或撞擊後其與證人戊○○、乙○○等三人各在車內所處之位置等語，均分別核與現場目擊證人林欣宜、
    告訴人己○○及證人甲○○、丙○○等人指證各語，大相逕庭。又其一再供稱：
    其右額頭之傷勢，即係車禍時頭部撞及方向盤所致。然經本院現場勘驗系爭小客
    車並將方向盤套及安全氣囊拆卸後送內政部警政署刑事警察局以血跡檢測法鑑定
    後，雖安全氣囊上確有血跡陽性反應，但無法驗出ＤＮＡ型別；而方向盤套上之
    ＤＮＡ型別，經以ＳＴＲ型別檢驗結果，則係與證人乙○○之ＤＮＡ型別相同，
    而排除出自於被告血跡之可能。是以此項鑑定結果，除徵被告此部分辯解洵屬無
    由，委無可採外，益徵證人乙○○於事發時應確位於前座之乘客座。蓋觀之卷附
    現場系爭小客車事故後僅駕駛座車門開啟之照片內容，參酌上開證人甲○○、丙○○所為：需使用破壞剪方可救出系爭小客車內之傷患庚○○及乙○○之證言，
    顯足推得證人乙○○應係受困於前座乘客座上，經證人甲○○及丙○○破壞周圍
    車體結構後，方自駕駛座將證人乙○○救出等情明確。而方向盤套上遺留證人乙○○之血跡，則應係援救過程中業已受傷之證人乙○○沾染所致。末以，被告庚○○因亟欲證明其確為系爭小客車之駕駛，竟復當庭供稱：其於本件車禍事故前
    ，因右腳無力，故均以左腳控制煞車及油門。又車禍後駕駛座之電動座椅應無再
    調整過，因其身材矮小，故需將座椅挪前（見本院九十年十一月二十二日、九十
    一年七月四日、訊問筆錄）等語綦詳。惟審以卷附本院九十年十月五日勘驗系爭
    小客車時所攝之相片可知，系爭小客車駕駛座幾已抵住方向盤，其呈現之剩餘空
    間，顯已無法容納任何體型之駕駛人甚詳，是可認定係在事發後因駕駛座妨害救
    援之進行而予以挪動，俾利騰出有利空間作為救援後座乘客之路徑，至為灼然。
    從而，被告迭以上述駕駛座所呈之不合理情狀，及其均以左腳駕車之脫離日常生
    活法則及認知之辯詞，亟欲證明其為系爭小客車駕駛之態度，反可推得其確非系
    爭小客車駕駛人。
  (六)綜右各情，本件依證人甲○○及丙○○於偵審中，針對前往現場救援之過程所為
    之詳細證詞、告訴人己○○於偵審中之指訴，佐以被告庚○○、證人乙○○及戊○○分別送往羅東博愛醫院及羅東聖母醫院急診之事實，及證人乙○○之證詞，
    實足認定系爭小客車肇事時之駕駛人應為證人戊○○而非被告庚○○。再總據被
    告庚○○不顧任何客觀跡證所顯現之情事，均一再堅持其為系爭小客車駕駛人之
    態度，衡之被告與證人戊○○之親屬關係，及證人戊○○具有軍人身份且無駕駛
    執照之間接跡證，與系爭自用小客車駕駛座安全氣囊業已爆開，足以保護駕駛人
    以致證人戊○○並無受有任何傷害之經驗法則，更足強化系爭小客車確為證人戊○○駕車並肇事之事實。從而，本件起訴事實爰引各該被害人丁○○及告訴人己○○之傷勢、警製道路交通事故調查報告表暨所附事故現場圖、道路交通事故調
    查報告表各欄項目明細表、現場照片、現場目擊證人林欣宜之證言、臺灣省基宜
    區車輛行車事故鑑定委員會鑑定意見書及臺灣省車輛事故覆議鑑定委員會鑑定結
    果等情，雖已足認定本件交通事故確係肇自於系爭小客車未在遵行車道內行駛，
    反超速並跨越分向限制線以致撞及來車車道內，由告訴人己○○駕駛並搭載被害
    人丁○○之車牌號碼Ｌ二─六四一二號自用小貨車等情甚詳，惟既系爭小客車之
    駕駛人並非被告庚○○而係證人戊○○，且經本院依職權調查復無其他直接或間
    接證據可資證明抑或補強系爭小客車之駕駛人為被告庚○○，則揆諸首揭判例意
    旨，因被告並非本件起訴事實之犯罪行為人，不能證明其犯罪，爰依法為被告庚○○無罪判決之諭知，並將其另涉刑法第一百六十四條第二項之頂替罪行，依職
    權移請檢察官偵查之，特此敘明。
據上論斷，應依刑事訴訟法第三百零一條第一項判決如主文。
本案經檢察官林秋田到庭執行職務
中      華      民      國      九十一      年    七    月    二十五    日
                                  臺灣宜蘭地方法院刑事第二庭
                                          法  官  陳  嘉  年
右正本證明與原本無異。
如不服本判決，應於判決送達後十日內，向本院提出上訴狀。（應附繕本）
                                          書記官  詹  玉  惠
中      華      民      國      九十一      年    七    月    二十六    日
